臺灣高等法院臺中分院民事判決
110年度上易字第216號
上  訴  人  大佳開發建設有限公司

法定代理人  黃巧萱  
訴訟代理人  黃勃叡律師
被 上訴 人  柯瑞忠  
追 加被 告  柯國揚  
            柯淑芬  
            柯文彬  
            柯淑娟  
            柯奇樹  
            陳湘庭  
            柯立均  
            柯寓騫  
            柯富程  
兼上列十人
訴訟代理人  柯信華  
追 加被 告  柯瑞發  
            吳畝    
            
上列當事人間請求拆屋還地事件，上訴人對於民國110年2月5日
臺灣彰化地方法院109年度訴字第1236號第一審判決提起上訴，
本院於111年1月25日言詞辯論終結，判決如下：
    主  文
原判決廢棄。
上訴人請求被上訴人應自原判決附圖A部分地上物遷出並拆除，
將該部分土地返還予上訴人部分，發回臺灣彰化地方法院。
被上訴人應將原判決附圖所示編號B部分，面積17.22平方公尺之
磚造建物拆除及遷出，並將該占用部分之土地返還予上訴人。
第一審、第二審訴訟費用（關於第三項之訴部分）由被上訴人負
擔。
    事實及理由
一、上訴人主張：伊為彰化縣○○鄉○○段0000地號土地(下稱系爭
    土地)之所有權人，被上訴人所有坐落系爭土地上，如原判
    決附圖(下稱附圖）所示編號A、B建物（編號A建物，門牌號
    碼：彰化縣○○鄉○○村○○路00號，面積189.89平方公尺，下稱
    系爭A建物；編號B建物門牌號碼：彰化縣○○鄉○○村○○路00號
    「複丈成果圖誤載門牌號00-0號」，面積17.22平方公尺，
    下稱系爭B建物）無權占用系爭土地，爰依民法第767條規定
    ，聲明求為命被上訴人應將坐落系爭土地上之系爭A建物、
    系爭B建物拆除及遷出，並將占用部分土地返還上訴人之判
    決。並陳明願供擔保，請求宣告假執行。經原審為上訴人敗
    訴之判決，上訴人提起上訴，上訴聲明：㈠原判決廢棄。㈡上
    開廢棄部分，被上訴人應將坐落系爭土地上之系爭A建物、
    系爭B建物拆除及遷出，並將占用部分土地返還上訴人。㈢願
    供擔保請求宣告假執行。 
二、被上訴人則以：系爭A建物係伊父親甲○○於40年間蓋的。系
    爭B建物則係伊所興建，供朋友開設瓦斯行使用。上訴人買
    得系爭土地時未通知並詢問伊是否要買地或賣屋，即逕行訴
    請拆屋還地，違反誠信原則。伊主張應依民法第425條之1規
    定解決紛爭等語，資為抗辯。答辯聲明：上訴駁回。　　
三、兩造不爭執事項
　㈠系爭A建物係未辦保存登記建物，為甲○○所興建(見本院卷第9
    9、315、147頁)。甲○○死亡後，繼承人為被上訴人及柯國揚
    、柯淑芬、柯文彬、柯淑娟、柯奇樹、陳湘庭、柯立均、柯
    寓騫、柯富程、柯信華、柯瑞發、吳畝，有甲○○之除戶謄本
    、繼承系統表及繼承人之戶籍謄本附卷可憑(見本院卷第223
    至265頁)。
　㈡系爭B建物係未辦保存登記建物，為被上訴人所興建。(見本
    院卷第99、101頁)
四、本院之判斷：
甲、系爭A建物部分(廢棄發回部分) 
  ㈠按第一審之訴訟程序有重大之瑕疵者，第二審法院得廢棄原
    判決，而將該事件發回原法院，但以因維持審級制度認為必
    要時為限；前項情形，應予當事人陳述意見之機會，如兩造
    同意願由第二審法院就該事件為裁判者，應自為判決，民事
    訴訟法第451條第1項、第2項定有明文。又同法第199條第2
    項規定，審判長應向當事人發問或曉諭，令其陳述事實、聲
    明證據，或為其他必要之聲明及陳述，其所聲明及陳述有不
    明瞭或不完足者，應令其敘明或補充之，此為審判長因定訴
    訟關係之闡明權，同時並為其義務，故審判長未盡此項必要
    之處置，違背闡明之義務者，其訴訟程序即有重大瑕疵，而
    基此所為之判決，亦屬違背法令（最高法院43年台上字第12
    號民事判例、96年度台上字第2635號民事判決要旨參照）。
  ㈡上訴人起訴時主張系爭A建物為○○鄉○○村○○路00之0號。經原
    審函詢該址房屋稅籍資料，彰化縣地方稅務局函覆該址建物
    已於102年5月23日拆除註銷稅籍資料。嗣原審現場履勘，系
    爭A建物懸掛之門牌號碼為○○鄉○○村○○路○○○巷00號，被上訴
    人並稱該建物為甲○○所興建。彰化地方稅務局檢送上址門牌
    整編前後之房屋稅籍相關資料，並函覆上址為甲○○所有，且
    其檢附之上址房屋稅籍登記表上所載地址已改為○○村○○路00
    號(原審卷第168頁)。原審嗣於開庭時請上訴人更正聲明（
    即依附圖所示更正面積等），上訴人因而具狀更正聲明為：
    被上訴人應拆除系爭土地上如附圖所示之系爭A建物(附圖註
    明為○○村○○路○○○巷00號)，並返還占用土地(原審卷第193頁
    )。
　㈢原審認定系爭A建物即為稅籍上之○○村○○路○○○巷00號(現為○○
    村○○路00號)，惟彰化縣房屋稅籍紀錄表所載（本院卷第107
    頁），其面積與實測之結果仍有不符，二者是否同一，非無
    疑義。上訴人因而主張系爭A建物為被上訴人所建，另本院
    至現場勘驗時，稅務員乙○○稱：「一、之前的稅籍資料登記
    是依房子大小而課稅，不會記載其坐落何筆土地上。但自我
    接任後，這幾年來都會注意建物坐落土地之地號，做清查案
    件時會做土地坐落標示。二、建物登記的門牌號碼，都是依
    照當事人之陳述為紀錄。也曾遇過有當事人將別人的門牌拔
    過來掛在自家門上的情形。三、依稅籍資料所載門牌○○路00
    號，面積是129.9 平方公尺，登記納稅義務人是甲○○。依現
    況看來編號Ａ建物是否為稅務機關設籍登記之門牌○○路00號
    的建物，我無法確定。」等語（本院卷第100頁），倘原審
    認系爭A建物確為甲○○所建，甲○○已死亡，由其繼承人繼承
    取得，訴訟標的對於全體繼承人即有合一確定之必要，而應
    以全體繼承人為被告。原審即應有行使闡明之義務，適時揭
    露心證，曉諭上訴人是否變更系爭A建物為何人所建之主張
    、並追加甲○○之其他繼承人為被告。但原審並未為之，逕以
    「原告(即上訴人)未能證明系爭A建物曾經被告重建，被告
    復抗辯系爭建物現為甲○○五位子女居住使用，是系爭A建物
    之所有權人及事實上處分權人均應為甲○○之繼承人而非被告
    一人，原告僅起訴請求被告拆除、遷出系爭A建物並返還土
    地與原告，非但有未對具有處分權人與訴之失，亦有即有當
    事人不適格之違誤」駁回上訴人該部分之請求，致上訴人於
    二審程序始變更主張系爭A建物為甲○○所建，並追加其他繼
    承人為被告，是其所為訴訟程序有重大瑕疵。尤且追加被告
    柯國揚等人於二審程序雖有應訴，然有提出多項之抗辯，對
    彼等顯然缺少一個審級利益之保障，而追加被告柯瑞發、吳
    畝等2人亦未曾到庭，復未提出任何書狀為陳述或說明，本
    院無從經兩造合意而自為實體判決，以補正上開程序之瑕疵
    。故為維持審級制度，保障當事人之程序權益，自有將該部
    分發回原法院依法處理之必要。
乙、系爭B建物部分　　　　
　㈠按物之拆除，為事實上之處分行為，僅所有人或有事實上處
    分權之人，方有拆除之權限（最高法院102年度台上字第205
    3號判決意旨參照）。是於拆屋還地訴訟中，應以房屋所有
    權人或事實上處分權人為被告，否則原告請求之內容難以執
    行，且房屋所有權人方為因占用土地而獲有不當得利之人，
    是原告於請求因房屋占有土地而受有之相當於租金之不當得
    利時，亦應以房屋所有權人為被告，而不能向單純占有房屋
    之人為請求。
　㈡系爭B建物係被上訴人所興建，為被上訴人自原審以來即一再
    自認，堪認系爭B建物係被上訴人所興建之事實為真實。至
    於原審所調取之稅籍資料等，並非屬系爭B建物等情，業經
    本院會同彰化縣地方稅務局人員現場履勘核對無誤，有本院
    勘驗筆錄附卷可參。是上訴人依民法第767條規定，請求被
    上訴人應將系爭B建物拆除及遷出，並將該占用部分之土地
    返還予上訴人，為有理由。
　㈢綜上所述，上訴人依民法第767條規定，請求被上訴人應將系
    爭B建物拆除及遷出，並將該占用部分之土地返還予上訴人
    ，為有理由，應予准許。原審就系爭B建物應准許部分，為
    上訴人敗訴之判決，尚有未洽。上訴意旨指摘原判決此部分
    不當，求予廢棄改判，為有理由。爰由本院廢棄改判如主文
    第三項所示。
五、據上論結，本件上訴為有理由，依法判決如主文。
中　　華　　民　　國　　111 　年　　2 　　月　　22　　日
              民事第七庭    審判長法　官  王  銘
                                  法　官  高英賓
                                  法　官  張國華
正本係照原本作成。
不得上訴。
                                  書記官  柯孟伶
　　　　　　　　　　　　　　　　　
中　　華　　民　　國　　111 　年　　2 　　月　　22　　日